臺灣高等法院民事判決
109年度上易字第192號
上  訴  人  李旻靜
訴訟代理人  邢建緯律師
複代理人    林更穎律師
被上訴人    內政部營建署

法定代理人  吳欣修
訴訟代理人  謝家健律師
上列當事人間請求返還不當得利事件，上訴人對於中華民國108
年11月22日臺灣臺北地方法院108年度訴字第4344號第一審判決
提起上訴，本院於109年6月3日言詞辯論終結，判決如下：
    主      文
上訴駁回。
第二審訴訟費用由上訴人負擔。
    事實及理由
一、上訴人主張：伊於民國87年1月22日與「公務人員住宅及福
    利委員會」（下稱住福會，嗣該單位裁撤，由被上訴人承接
    此業務）簽訂「中央公教人員購置住宅貸款契約書」（下稱
    系爭契約），由伊將所購入坐落臺中市○○區○○段○0000地號
    （重測前為三汴段第259之85地號）土地暨其上門牌號碼臺
    中市○○區○○路000巷0弄00號房屋（合稱為系爭房地）向住福
    會抵押借款新臺幣（下同）150萬元（下稱系爭貸款）。惟
    伊不諳法令及系爭契約約定，並囿於90年間財務狀況不佳，
    恐會影響系爭房地產權，遂先於90年10月30日以夫妻贈與原
    因將系爭房地所有權移轉登記予配偶張明輝名下，再於91年
    1月15日將系爭房地移轉登記至訴外人即外甥伍育昇名下，
    後因財務問題趨緩，再將系爭房地移轉登記至伊女兒張家華
    及張家瑜名下。伊於簽訂系爭契約後，均按月繳納本息，並
    於107年4月12日繳清全部貸款，嗣於108年7月間欲申請清償
    證明以塗銷抵押權時，經被上訴人告知伊上開移轉登記行為
    違反系爭契約約定，應計罰違約金128萬9711元（下稱系爭
    違約金）及差額利息12萬1748元，合計141萬1459元，伊為
    求塗銷抵押權以將系爭房地出售過戶他人，乃於108年7月24
    日清償完畢。然系爭違約金之性質屬損害賠償額預定違約金
    ，惟被上訴人計收之系爭違約金已接近原貸款總額，所計算
    之利率亦超出民法第203條規定之法定利率年息5％，並遠逾
    系爭契約第5條約定之借款利率年息3.5％，作為損害賠償額
    顯屬過高。且伊本件違約情節，僅係將由政府補貼利息而貸
    款購置之系爭房地移轉贈與親屬，並未出售牟利，亦無逸脫
    政府優惠政策之目的，伊貸款後並無延滯繳納本息，被上訴
    人所受損害應非鉅，系爭違約金顯然過高，應依民法第252
    條酌減至零元，系爭違約金經酌減後，已無法律上之正當原
    因，自得依民法第179條後段規定，請求被上訴人返還所收
    取之系爭違約金及差額利息等語。爰於原審聲明：被上訴人
    應給付上訴人141萬1459元，及自起訴狀繕本送達翌日起至
    清償日止按年息5％計算之利息；並願供擔保請准宣告假執行
    【原審判決其敗訴，上訴人聲明不服，全部提起上訴】。於
    本院上訴聲明：㈠原判決廢棄。㈡被上訴人應給付上訴人141
    萬1459元，及自起訴狀繕本送達翌日起至清償日止按年息5％
    計算之利息。
二、被上訴人則以：系爭契約第9 條已約定借款人於貸款本息未
    全部清償前，將所購置之房地出售或贈與於他人者，應於事
    由發生日起2 個月內繳清全部借款本息及加計自事由發生日
    起至清償日止政府補貼之差額利息，否則即應負擔違約金。
    且系爭契約及關於違約金約定之目的，係為控管「政策性優
    惠措施」之資源有限性、效益最大化及公益衡平分配等目的
    而設立；另政府所補貼之利息差額，性質上係政府為保障公
    務人員減輕購置住宅負擔而建立之政策性優惠措施。上訴人
    既已將系爭房地移轉，上開優惠貸款政策之目的於其移轉時
    即喪失，然上訴人卻仍長期持續接受優惠，自應負擔繳納違
    約金及利息差額之義務。則伊依系爭契約第9條約定，以合
    作金庫銀行（改制前為臺灣省合作金庫）基本放款利率加2％
    後，計算自其移轉日90年12月10日起至107年4月12日清償日
    止之違約金為128萬9711元及差額利息12萬1748元，自無不
    合。況上訴人已主動將系爭違約金及利息差額全部清償，伊
    並依系爭契約約定受領其給付，並非無法律上原因，上訴人
    無從對已因清償而不存在之債權請求酌減之可能；另依民法
    第180條第3款之規定，上訴人亦不得請求返還等語，資為抗
    辯。並於本院答辯聲明：上訴駁回。
三、經查，上訴人為購置系爭房地向住福會借款150萬元，雙方
    於87年1月22日簽立系爭契約，約定借款期限為20年，上訴
    人除應將系爭房地為住福會設定抵押權，及按期清償系爭貸
    款外，如於貸款本息未全部清償前，將系爭房地出售、出典
    、贈與或交換於他人者，即應於2個月內償還全部借款本息
    ，如逾期不還，並按第10條之「應以違約當時代理人（即改
    制前之台灣省合作金庫）牌告基本放款利率加2％按日加計違
    約金」約定加收違約金，且依系爭契約14條及中央公教人員
    購置住宅輔助要點第17條規定，住福會自原因發生日起不再
    貼補差額利息，借款人並應返還已貼補之差額利息及支付違
    約金。惟上訴人於90年10月30日以夫妻贈與原因將系爭房地
    所有權移轉登記予配偶張明輝，嗣於91年1月15日系爭房地
    再以買賣為原因（原因發生日期90年12月10日）移轉登記至
    訴外人伍育昇名下，復於92年5月26日以買賣為原因移轉登
    記至上訴人之女張家華及張家瑜名下。又上訴人於108年4月
    12日清償系爭貸款全部，復於同年7月24日繳納自90年12月1
    0日起至107年4月12日止期間按合作金庫銀行基本放款利率
    加2％計算之系爭違約金128萬9711元及差額利息12萬1748元
    ，合計141萬1459元等情，已有系爭契約書、土地暨建物登
    記謄本、異動索引、異動清冊、公教貸款差額息及違約金明
    細、中央公教輔建住宅貸款全部資料查詢、上訴人申請貸款
    及變更行庫函文、108年7月24日解付入帳單、中央公教人員
    購置住宅輔助要點等件可稽（原審卷第19頁至43頁，本院卷
    第67頁至69頁、85頁、113頁至127頁、139頁），並為兩造
    所不爭執（本院卷第44頁、151頁至152頁），堪認為實在。
四、又上訴人對於其因違反系爭契約約定，將系爭房地移轉予他
    人，故應返還被上訴人貼補之差額利息12萬1748元乙情，已
    不爭執，並陳明就此部分不請求被上訴人返還等語（本院卷
    第152頁）；然其另主張：系爭違約金過高，應依民法第252
    條酌減至零元，並得依民法第179條規定，請求被上訴人返
    還系爭違約金及差額利息云云，惟為被上訴人否認，並以前
    詞置辯。茲查：
　㈠按無法律上之原因而受利益，致他人受損害者，應返還其利
    益。雖有法律上之原因，而其後已不存在者，亦同，民法第
    179條定有明文，故請求不當得利者，須以他方獲取利益，
    無法律上之原因為條件。次按約定之違約金過高者，法院得
    減至相當之數額，民法第252條固定有明文。然約定之違約
    金過高者，如係出於債務人之自由意思，已任意給付，可認
    為債務人自願依約履行，不容其請求返還（最高法院79年台
    上字第1915號判例參照）。
　㈡經查，上訴人因違反系爭契約第9條第3項約定將系爭房地移
    轉於他人，經被上訴人計罰系爭違約金，上訴人並於108年7
    月24日自行清償系爭違約金128萬9711元之事實，已於前述
    。且被上訴人抗辯：上訴人係於108年7月18日向合作金庫銀
    行西門分行詢問清償證明暨塗銷抵押權事宜時，即知悉應繳
    納系爭違約金，並表示其已將系爭房地出售他人，為儘速過
    戶避免違約，願意繳納違約金，嗣於108年7月18日至7月23
    日期間，經合作金庫銀行西門分行與被上訴人覆核違約金額
    無誤後，上訴人乃於108年7月24日如數繳納等情，亦據提出
    電子郵件、解付入帳單為憑（本院卷第79頁至83頁、85頁）
    ，並為上訴人不否認（本院卷第152頁至153頁），足見上訴
    人已有相當時間，衡量前開違約金之數額，然其為恐違反與
    他人締結之契約，自願同意給付系爭違約金至灼。則依上開
    最高法院判例意旨所示，上訴人既出於自由意思，將系爭違
    約金任意給付被上訴人，可認其已自願依約履行，自不容其
    再請求核減系爭違約金。上訴人徒言其不諳法律或契約約定
    始支付系爭違約金，不應認係出於自由意志任意給付云云，
    自非可採。上訴人雖又主張：伊雖移轉系爭房地，但仍按期
    繳納貸款本息，造成本件計算違約金期間甚長，且於現今實
    務，未依約償還本息者，均得請求法院酌減違約金，本件以
    伊已繳納違約金而認不得再請求酌減，有失公平云云。然系
    爭貸款係屬公教人員優惠貸款，乃我國政府為安定公務人員
    之生活，輔助其購置自用住宅，特依預算法規定，由政府設
    置貸款基金以為輔助，屬政策性優惠措施，於政府預算有限
    之情況下，為使有限之資源發揮最大之效益，故於住福會與
    借款當事人間之私法契約約定違約金，藉以控管資源並達效
    益最大化及公益衡平分配等情，已據被上訴人敘明甚詳，並
    提出中央公務人員購置住宅貸款基金、中央公務人員購置住
    宅貸款基金收支保管及運用辦法為佐（本院卷第105頁至107
    頁、129頁至132頁），並為上訴人所不爭執（本院卷第152
    頁）；且觀諸系爭契約第9條之約定，倘借款人將不動產出
    售他人時，如於2個月內償還全部借款本息，即無庸計收違
    約金（原審卷第19頁），是上訴人違約而將系爭房地移轉他
    人，復未依上開約定，於2個月內償還全部借款本息，持續
    占用政策優惠貸款資源，及享有分期償還系爭貸款本息之利
    益，則被上訴人依約計收自90年12月10日至107年4月12日期
    間按合作金庫銀行基本放款利率加2％計算之系爭違約金，核
    符政府就系爭貸款所制訂之目的，亦與契約自由原則無違，
    難認有失公允或違反誠信之處。上訴人前揭主張 ，仍無足
    採。
　㈢承此，本件上訴人給付被上訴人系爭違約金，既係本於兩造
    間有效之系爭契約所為，並依其自由意志任意給付，則被上
    訴人受領系爭違約金，核具有法律上之原因無疑。從而上訴
    人依民法第252條規定請求酌減違約金，並本於民法第179條
    不當得利之法律關係，請求被上訴人返還系爭違約金128萬9
    711元，及其已不爭執不得請求返還之差額利息12萬1748元
    ，合計141萬1459元，自乏所據。
五、綜上所述，上訴人依不當得利法律關係請求被上訴人給付14
    1萬1459元，及自起訴狀繕本送達翌日起至清償日止按年息5
    ％計算之利息，為無理由，不應准許。原審為上訴人敗訴之
    判決，及駁回其假執行之聲請，並無不合。上訴意旨指摘原
    判決不當，求予廢棄改判，為無理由，應予駁回。
六、本件為判決基礎之事證已臻明確，經逐一斟酌兩造所提其餘
    攻擊、防禦方法，均與前開論斷之結果無礙，爰不再一一論
    述，併此敘明
七、據上論結，本件上訴為無理由，依民事訴訟法第449條第1項
    、第78條，判決如主文。　　
中　　華　　民　　國　　109 　年　　6 　　月　　20　　日
                    民事第十二庭  
                        審判長法  官  陳秀貞
                              法  官  林哲賢 
                              法  官  邱景芬
正本係照原本作成。
不得上訴。
中　　華　　民　　國　　109 　年　　6 　　月　　22　　日

　　　　　　　　    　　　　　書記官  陳泰寧